臺灣新竹地方法院民事裁定　　　　　　 100年度監宣字第11號
聲　請　人　姜秀娘
相　對　人　卓金蓮
上列聲請人聲請監護宣告事件，本院裁定如下：
    主      文
宣告卓金蓮（民國○○○年○月○○日生，身分證統一編號：Ｚ0
00000000號）為受輔助宣告之人。
選定姜秀娘（民國○○○年○月○日生，身分證統一編號：Ｚ000
000000號）為受輔助宣告之人之輔助人。
聲請費用新臺幣壹仟元由受輔助宣告之人負擔。
    理    由
一、聲請意旨略以：聲請人姜秀娘為相對人卓金蓮之兄嫂，相對
    人因罹患精神疾病，雖經屢為延醫診治均不見起色，致精神
    障礙（或其他心智缺陷），不能為意思表示、受意思表示或
    辨識其意思表示之效果，爰依法聲請宣告相對人為受監護宣
    告之人，並提出中華民國身心障礙手冊、除戶戶籍謄本、身
    分證、清海醫院診斷證明書各1 份及戶籍謄本2 份為證。
二、按對於因精神障礙或其他心智缺陷，致不能為意思表示或受
    意思表示，或不能辨識其意思表示之效果者，法院得因本人
    、配偶、四親等內之親屬、最近一年有同居事實之其他親屬
    、檢察官、主管機關或社會福利機構之聲請，為監護之宣告
    ；對於因精神障礙或其他心智缺陷，致其為意思表示或受意
    思表示，或辨識其意思表示效果之能力，顯有不足者，法院
    得因本人、配偶、四親等內之親屬、最近一年有同居事實之
    其他親屬、檢察官、主管機關或社會福利機構之聲請，為輔
    助之宣告，民法第14條第1 項、第15條之1 第1 項分別定有
    明文。又法院對於監護之聲請，認為未達第一項之程度者，
    得依第15條之1 第1 項規定，為輔助之宣告，同法第14條第
    3 項亦有規定。
三、經查，聲請人為相對人之兄嫂，有聲請人提出之除戶戶籍謄
    本附卷可憑，堪認聲請人為相對人之四親等內之親屬，其自
    有權提出本件聲請。又經本院囑託臺灣臺中地方法院會同鑑
    定人即澄清綜合醫院劉金明醫師就相對人之現況於民國100
    年3 月14日為鑑定時，相對人對於受託法官之訊問回答如下
    ：「（點呼相對人並詢問姓名、年籍、住所、與聲請人之關
    係？）卓金蓮，生日民國47年10月30日，身分證字號000000
    00，記不清楚，前面英文是一個J ，很久沒拿身分證，住興
    南街興南里3 弄1 號，以前是新竹市，聲請人是我嫂子，我
    哥過世了，我住在那裡都是嫂嫂安排；（你目前人在何處？
    在這裡做什麼？）在清海醫院，我在這裡安養。現在做什麼
    我不知道；（如有人要向你拿金融卡，要怎麼辦？）我有帳
    戶，都是嫂嫂管理，我會把帳戶拿給我嫂子，因為都是嫂嫂
    在幫我處理；（一、拿100 元買35元的東西，要找多少錢？
    二、去新竹要怎麼去？三、現任總統是誰？）一、找65元。
    二、平時都是嫂子載我，我可以坐火車、遊覽車去新竹。三
    、馬英九；（平時三餐如何處理？）三餐都是醫院準備，如
    果沒準備，也要有錢，不然只能當乞丐，有錢可以買東西吃
    ，今天午餐吃爌肉。」等情，有該院同日鑑定筆錄1 份在卷
    可佐，足見相對人於受託法官訊問時意識清楚，具現時感及
    日常生活之基本認知，惟對於複雜事務之思考、判斷及管理
    仍略有不足等事實。又雖鑑定報告結論略以：相對人為重度
    慢性精神分裂症及糖尿病患者，認知功能退化、現實感扭曲
    等達到重度障礙。其受此疾病影響，導致其認知功能障礙。
    其一般日常生活功能如進食、穿衣、如廁及沐浴等雖可自理
    ，但是其他身邊複雜事務處理已無法獨立執行，需要家人或
    他人協助處理，較為妥善。目前生活上、經濟上由家人（兄
    嫂）協助管理照顧。其社會職業功能有重度障礙（近年來大
    多時間住在精神醫療院所內）。在認知功能方面，其判斷力
    、現實感及思考能力亦有嚴重障礙，以致於無法合理且適當
    的處理身邊事務，需他人協助方能避免其權益之損失。因相
    對人有精神上之障礙（重度，慢性精神分裂症），其不能管
    理處分自己的財產，有達「不能為意思表示或受意思表示」
    之情形，而其病程為長期問題，未來難以回復或改善至正常
    智能狀態，已達監護宣告之程度等情，有臺灣臺中地方法院
    100 年4 月20日中院彥家允100 家助6 字第38296 函暨所附
    鑑定筆錄、澄清綜合醫院100 年4 月18日澄高字第1000128
    號函及鑑定書1 份在卷足憑。惟受鑑定人之精神障礙程度，
    係屬法律上「不能為意思表示、受意思表示或辨識其意思表
    示之效果」及「為意思表示、受意思表示或辨識其意思表示
    效果之能力，顯有不足」之判斷，法院須以精神醫學鑑定結
    果為基礎，參酌訊問受鑑定人及其他事證調查結果以為判斷
    ，意即醫學上精神鑑定之結果非判斷之唯一標準，法院應依
    受鑑定人能否理解自己意思決定之內容、結果，本於對受鑑
    定人決定權的尊重及其利益，判斷其意思能力之有無。查相
    對人於受託法官訊問時意識清楚，具現時感及日常生活之基
    本認知，惟對於複雜事務之思考、判斷及管理仍略有不足，
    已如上述，是其雖非完全不能辨識其意思表示之效果，而達
    受監護宣告之程度，惟考量其罹患慢性精神分裂症，影響其
    思考、判斷及對於事務之管理，致其為意思表示、受意思表
    示或辨識其意思表示效果之能力，均顯有不足，是上開鑑定
    結果認相對人因精神上之障礙，已達監護宣告之程度等語，
    容有誤會。從而，聲請人聲請監護宣告，雖無理由，惟相對
    人仍有受輔助之必要，依上開說明，爰依職權以裁定為輔助
    之宣告。
四、次按受輔助宣告之人，應置輔助人；法院為輔助之宣告時，
    應依職權就配偶、四親等內之親屬、最近一年有同居事實之
    其他親屬、主管機關、社會福利機構或其他適當之人選定一
    人或數人為輔助人；法院選定輔助人時，應依受輔助宣告之
    人之最佳利益，優先考量受輔助宣告之人之意見，審酌一切
    情狀，並注意下列事項：(一)受輔助宣告之人之身心狀態與生
    活及財產狀況。(二)受輔宣告之人與其配偶、子女或其他共同
    生活之人間之情感狀況。(三)輔助人之職業、經歷、意見及其
    與受輔助宣告之人之利害關係。(四)法人為輔助人時，其事業
    之種類與內容，法人及其代表人與受輔助宣告之人之利害關
    係，民法第1113條之1 第1 項及同條第2 項準用第1111條、
    第1111條之1 分別定有明文。查聲請人為相對人之兄嫂，已
    如前述，聲請人同意擔任相對人之輔助人，有本院100 年5
    月6 日訊問筆錄附卷可憑，本院參酌上情，認由聲請人任輔
    助人，最能符合相對人之最佳利益，爰選定聲請人為相對人
    之輔助人。
五、依民法第1113條之1 第2 項準用同法第1111條規定，法院為
    輔助之宣告時，應依職權同時指定會同開具財產清冊之人。
    另輔助宣告之裁定，應同時選定輔助人及指定會同開具財產
    清冊之人，並附理由，民事訴訟法第624 條之1 第2 項準用
    同法第604 條第1 項亦有規定。惟受輔助宣告之人並不因輔
    助宣告而喪失行為能力，僅於其為民法第15條之2 列舉之法
    律行為時，應經輔助人同意，且參酌民法第1113條之1 第2
    項規定，亦未準用同法第1099條、第1099條之1 、第1101及
    第1103條第1 項之規定，顯見受輔助宣告之人之財產，不由
    輔助人管理，自毋庸宥於準用之規定而指定會同開具財產清
    冊之人。本件相對人之心智狀況未達監護宣告之程度，而經
    本院對相對人為輔助之宣告，就輔助宣告之設置目的、輔助
    人之性質及職務範圍綜觀，本件並無指定會同開具財產清冊
    之人之必要，附此敘明。
六、爰依民事訴訟法第608 條第1 項、第624 條之1 第3 項，裁
    定如主文。
中    華    民    國   100   年     5     月    16   日
                         家事法庭法  官  林昌義
以上正本證明與原本無異。
如不服本裁定關於選定輔助人部分，應於送達後10日內向本院提
出抗告狀，並繳納抗告費1,000 元；其餘關於宣告輔助之部分，
不得抗告。
中    華    民    國   100   年     5     月    16   日
                                 書記官  張永榮